臺灣臺南地方法院民事裁定　　　　　 99年度消債更字第197號
債　務　人　林重仁
上列當事人因消費者債務清理事件聲請更生，本院裁定如下：
    主  文
聲請人林重仁自中華民國一百年三月二十五日下午五時起開始更
生程序，並命司法事務官進行本件更生程序。
    理  由
一、本件聲請意旨略以：債務人僅係一般消費者，並未從事營業
    ，其債務總額約新臺幣（下同）80萬元，名下並無不動產或
    其他資產，負債顯然超過資產，已達不能清償債務之程度。
    債務人目前每月收入平均約30,000元整，與配偶育有一子林
    家揚（民國86年2 月21日出生）、一女林家筠（民國93年12
    月25日出生）。債務人前雖曾與無擔保債權金融機構台新銀
    行等八家達成分期還款協議，約定自97年11月10日起，每月
    以12,942元，共分63期，年利率5%，清償金額共715,800 元
    ，惟債務人於民國（下同）97年12月竟遭原雇主終止勞動契
    約，嗣雖不久復即覓得新職，但每月收入減少約15,000元，
    債務人仍縮衣節食，並勉強已自原雇主領得之資遣費約15萬
    元，陸續如期履納清償上開金額21期。詎於99年8 月債務人
    又收受有債權人磊豐國際資產管理股份有限公司向臺灣臺南
    地方法院聲請核發之支付命令，同時間並遭債權人元大國際
    資產管理公司訴請返還借款，因此債務人實已無法繼續履行
    原清償條件。此時債務人二名子女均正值就學期間，教育費
    用之支出亦較97年10月協商成立時需多負擔長女林家筠之教
    育費用，原約定之每月應清償12,942元實已無力負擔。債務
    人確有還款誠意，亦有固定收入，但因前開協商成立後，發
    生非自願離職、更換工作、工作收入降低，生活必需支出增
    加、債權人人數增加二名、且將受強制執行等變化而毀諾，
    實情非得已，並非可歸責於債務人之事由，致履行顯有重大
    困難，請准予更生等語。
二、按債務人不能清償債務或有不能清償之虞，且無擔保或無優
    先權之債務總額未逾新臺幣（下同）1,200 萬元者，於法院
    裁定開始清算程序或宣告破產前，得向法院聲請更生。法院
    開始更生程序之裁定，應載明其年、月、日、時，並即時發
    生效力，消費者債務清理條例第3條、第42條第1項、第45條
    第1 項定有明文。又按債務人對於金融機構因消費借貸、自
    用住宅借款、信用卡或現金卡契約而負債務，在聲請更生或
    清算前，應提出債權人清冊，以書面向最大債權金融機構請
    求協商債務清償方案，並表明共同協商之意旨。債務人與金
    融機構協商成立者，不得聲請更生或清算，但因不可歸責於
    己之事由，致履行顯有重大困難者，不在此限。消費者債務
    清理條例第151 條第1、5項亦定有明文。揆其立法目的，乃
    因債務人受法院裁定開始更生或清算者，其生活、資格、權
    利等均將受限制，該等程序係債務清理之最後手段，於無法
    協商時，始適用更生或清算程序清理其債務。且為避免債務
    人任意毀諾已成立之協商，濫用更生或清算之債務清理程序
    ，故無論係依消費者債務清理條例所成立之協商或依上開銀
    行公會債務協商機制所成立之協商，非有不可歸責於己之事
    由，致履行顯有重大困難者，不得聲請更生或清算。而所謂
    「不可歸責於己之事由」，應指協商成立後發生不可預期之
    情事變更，使債務人清償期間支出增加，或收入、收益減少
    ，致履行有重大困難。
三、經查：
  (一)本件債務人主張其僅係一般消費者，未曾從事營業，無擔保
    或無優先權之債務總額未逾1,200 萬元等情，業據其提出債
    務人提出之債權人清冊、財團法人金融聯合徵信中心當事人
    查詢個人資料（信用報告）回覆書為證（見本院卷第4 頁、
    第57-60 頁）。此外，債務人未曾經法院宣告清算程序或宣
    告破產，亦未曾依消費者債務清理條例或破產法之規定而受
    刑之宣告等事實，亦有本院民事紀錄科查詢表、臺灣高等法
    院被告前案紀錄表在卷可憑（見本院卷第16-18頁）。
  (二)又債務人主張其負債總額約為80萬元，惟現每月收入約33,3
    50元，名下無任何財產，業據提出債權人清冊、財團法人金
    融聯合徵信中心當事人查詢個人資料（信用報告）、銘雄企
    業社薪資袋、勞工保險被保險人投保資料表及財政部臺灣省
    南區國稅局財產歸屬資料清單等件為證（見本院卷第4、57-
    60、140-143、39-56、5 頁），堪認債務人負債顯然超過資
    產甚多，確已達不能清償債務或有不能清償之虞之程度。
  (三)債務人前於消費者債務清理條例施行後，曾以書面向最大債
    權金融機構台新國際商業銀行（下稱台新銀行）請求協商，
    於97年10月29日協商成立，雙方約定由債務人「自97年11月
    10日起為首期繳款日，每月以新臺幣12,942元，共分63期，
    年利率5%，按各債權銀行債權金額比例清償其債務，至全部
    債務清償為止。」等語；前開債務清償方案，並經臺灣臺北
    地方法院於97年11月11日以97年度消債核字第10014 號民事
    裁定予以認定，有債務人提出之97年10月29日前置協商機制
    協議書及本院消債事件查詢作業表各1 份在卷可憑（見本院
    卷第10-11頁、第16-17頁）。惟債務人履行21期後即停止繳
    款，於99年8 月間毀諾。是債務人聲請更生，依前開說明，
    本院自須審究其協商成立後是否有「不可歸責於己之事由致
    履行顯有重大困難」之情事，經查：
    1.債務人於97年10月申請前置協商時，任職於瀚興隆機械有
      限公司，平均月薪約45,833元【計算式：97年度薪資所得
      550,000元12個月＝45,833 元】，惟於97年12月遭終止
      勞動契約，並自原雇主領得資遣費152,770 元；債務人失
      業期間曾於98年1月9日勞工局辦理勞工紓困貸款10萬元，
      嗣後債務人於98年2 月起任職於銘雄企業社，平均月薪約
      27,918元【計算式：98年度薪資所得335,026 元12個月
      ＝27,918元。】，有勞保局被保險人電子閘門查詢作業表
      、稅務電子閘門財產所得調件明細表、財政部臺灣省南區
      國稅局97-98 年度綜合所得稅各類所得資料清單、債務人
      財產及收入狀況報告書、臺灣土地銀行台南分行活期儲蓄
      存款存摺（帳戶號碼：000000000000，戶名：林重仁）及
      上海商業儲蓄銀行SMA聰明理財帳戶（帳戶號 碼：0000000
      0000000，戶名：林重仁）等件在卷可參（見本院卷第22-
      23、26-29、13、6、45、77-78、81-82頁）。堪認債務人
      自97年11月協商成立至99年8 月毀諾期間共計21個月期間
      之平均月收入為41,661元【（97年度：45,833元2＋98
      年度：335,026元＋99年度未有調薪紀錄因此至7月為195,
      426元＋資遣費152,770元＋勞工紓困貸款100,000元）
      21＝41,661元，元以下四捨五入】。
    2.按消費者債務清理條例立法目的係為使不幸陷入經濟困境
      之人得以清理債務、重建生活，並在清理債務過程中能適
      度保有符合人性尊嚴之最低基本生活所需，而非維持債務
      人過去慣常之寬裕生活型態，否則非僅有悖於消費者債務
      清理條例之意旨，更係將債務人因個人浪費或財務管理失
      控之風險不當轉嫁予金融機構負擔，顯非公允。故為妥適
      調整債務人與債權人及其他利害關係人間之權利義務關係
      ，保障債權人獲得公平受償，並謀求消費者經濟生活之重
      建復甦機會，法院對於債務人每月必要之生活費用，自不
      可僅以債務人主張之數額為斷，而應酌採政府所定最低生
      活費作為裁量標準，方屬允洽。本院審酌債務人目前居住
      於臺南市，有戶籍謄本1份在卷可按（見本院卷第7頁），
      復參酌內政部98年9 月21日臺內社字第0980173621號公告
      之99年度臺灣省【不含臺北縣（99年12月25日起，改制為
      新北市）】低收入戶最低生活費為每人每月9,829 元，認
      債務人每月必要生活費用應為9,829元，始為合理。
    3.又內政部公布之前開低收入戶最低生活費乃由中央、直轄
      市主管機關參照中央主計機關所公布當地區最近1 年平均
      每人消費支出60 %定之，此參諸社會救助法第4條第2項之
      規定自明；而中央主計機關所公布當地區最近1 年平均每
      人消費支出，乃依據各縣市轄區內之民生消費型態、經濟
      繁榮情狀及縣市居民之所得收入等各項數據所統計出之消
      費支出金額，於統計時，業已計入平均每人之食品、飲料
      、菸草支出、衣著、鞋襪類支出、房地租、水費、燃料及
      燈光支出、家庭器具、設備及家事管理支出、醫療及保健
      支出、運輸交通及通訊支出、娛樂消遣及教育文化服務支
      出及什項支出，自不應於債務人每月應支出之必要生活費
      用外，另行計入水費、電費、瓦斯費、電信費、交通費、
      全民健康保險之保險費等費用之支出，或債務人有租屋需
      求時之房租支出，附此敘明。
    4.至債務人主張其申請勞工紓困貸款10萬元，每月應清償
      3,395元云云。查債務人於臺灣土地銀行臺南分行帳號
      000000000000號之帳戶，於98年1月9日有一筆100,000元
      款項轉入，又自98年2月至98年7月按月有約160元代繳貸
      款轉出紀錄，98年8月起按月有約3,395元代繳貸款轉出紀
      錄，有債務人臺灣土地銀行存摺附卷可稽（見本院卷第
      77-78頁），核與債務人主張每月應清償勞工紓困貸款
      3,395元相符。惟債務人上開勞工紓困貸款每月3,395元部
      分，與債務人積欠之其他債務，同為無擔保債務，理當與
      其他多數債權人比例受償，不應獨厚特定債權人，是認該
      部分貸款非屬必要生活支出，亦應予剔除。
    5.關於債務人主張其支出之扶養費部分：
      (1)按直系血親相互間，互負扶養之義務；負扶養義務者有
        數人時，應依左列順序定其履行義務之人：一直系血親
        卑親屬。二直系血親尊親屬。三家長。四兄弟姊妹。五
        家屬。六子婦、女婿。七夫妻之父母。負扶養義務者有
        數人而其親等同一時，應各依其經濟能力，分擔義務；
        受扶養權利者，以不能維持生活而無謀生能力者為限；
        前項無謀生能力之限制，於直系血親尊親屬，不適用之
        ；扶養之程度，應按受扶養權利者之需要與負扶養義務
        者之經濟能力及身分定之。民法第1114條第1款、第111
        5條第1項、第3項、第1117條第1項、第2項、第1119 條
        分別定有明文。
      (2)債務人之父林達雄部分：
        債務人之父林達雄為27年7月9日出生，現住臺南市，有
        戶籍謄本1份在卷可按（見本院卷第7頁），於97-98 年
        度均無薪資所得之記錄，名下亦無不動產，有稅務電子
        閘門財產所得調件明細表1份附卷可佐（見本院卷第90-
        91頁），堪認不能維持生活而無謀生能力，應有受債務
        人扶養之權利。查債務人之父林達雄現住於臺南市，已
        如前述，依內政部公布99年度臺灣省【不含臺北縣（99
        年12月25日起，改制為新北市）】低收入戶最低生活費
        為每人每月9,829元，惟經債務人陳報稱其父林達雄每
        月領有敬老津貼3,000元，有100年1月20日債務人補正
        (二)狀在卷可參（見本院卷第103頁），因此經扣除後，
        每月實際所需之扶養費用為6,829元【9,829元－3,000
        元＝6,829元】。又對其負有扶養義務之人，除債務人
        外，尚有債務人之母林吳和子、債務人之弟林重守、債
        務人之姐姐一人、妹妹一人，本院斟酌債務人之母林吳
        和子名下有不動產，債務人、債務人之弟林重守、債務
        人之姐姐及妹妹，正值壯年，均非無工作能力之人，本
        院認應由渠等各負擔扶養義務五分之一，始為允洽。從
        而，聲請人每月應負擔其父林達雄之扶養費應為1,366
        元【計算式：6,829元5＝1365.8，元以下四捨五入）
        。債務人主張每月應負擔其父林達雄扶養費2,700元，
        並無足取。
      (3)債務人之母林吳和子部分：債務人之母林吳和子為21年
        6月16日出生，現住臺南市，有戶籍謄本1份在卷可按（
        見本院卷第7頁），98年度有股利憑單及執行業務各1筆
        ，給付總額為690元，名下並有土地3筆、投資2筆，財
        產總額為139,471元，有稅務電子閘門財產所得調件明
        細表1份附卷可佐（見本院卷第96-97頁），尚難認業已
        不能維持生活，而有受債務人扶養之權利。從而，債務
        人主張每月應負擔其母林吳和子扶養費2,700元，自不
        足採。
      (4)債務人之子林家揚、債務人之女林家筠部分：債務人之
        子林家揚為86年2月21日出生；債務人之女林家筠為93
        年12月25日出生，均未成年。就成人部分之基本生活費
        用依前開標準即每人每月必要支出以9,829元計算，尚
        屬適當，然未成年子女部分既係依附於父母提供之住所
        共同生活，且其日常生活較為單純，是其基本生活費用
        當與成人之基本生活費用不同（如房租費、家居管理費
        、通訊費等費用即非未成年子女基本生活所需費用）。
        因此，未成年子女之基本生活費用應參酌99年度扶養親
        屬每人每年免稅額82,000元為計算基準，準此，受扶養
        之未成年子女每人每月基本生活所需約為6,900元，又
        債務人應與其配偶吳美莉共同負扶養義務。是本院認債
        務人支出未成年子女林家揚、女林家筠之每月扶養費，
        應以6,900元計算為適當【計算式：6900元22＝
        6,900元】。
    6.基上，債務人每月平均月收入為41,661元，扣除其每月所
      應支出之費用18,095元【計算式：債務人每月必要生活費
      用9,829元＋其父扶養費1,366元＋兩名子女扶養費6,900
      ＝18,095元】，尚有23,566元【計算式：41,661元－18,0
      95元＝23,566元】可供清償債務。
  (四)雖綜觀債務人之財產、收入情形、必要生活支出等情，債務
    人既有每月23,566元可供清償債務，自應有能力償還債權人
    該「每月新臺幣12,942元，共分63期，年利率5%。」之還款
    方案。惟查，債務人陳稱其債權人除金融債權銀行外，尚積
    欠二家民間債權公司即磊豐國際資產管理股份有限公司11,3
    11元（下稱磊豐國際資產公司）及元大國際資產管理股份有
    限公司（下稱元大國際資產公司）62,879元，並提出債權人
    清冊、本院99年度司促字第25719 號支付命令及本院99年度
    南小字第1133號和解筆錄等件為證（見本院卷第4、14-15頁
    ），堪信為真實。經本院依職權詢問二家民間債權公司願提
    供予債務人之最優惠清償方案為何？據元大國際資產管理公
    司稱願比照最大債權銀行台新銀行提供之「63期、年利率5%
    」之方案即月付998 元，此有本院書記官100年3月21日電話
    紀錄表附卷足佐（見本院卷第144 頁）；磊豐國際資產公司
    則具狀稱「本公司並無提供任何優惠清償方案…」等語，即
    須向其一次清償11,311元，此有磊豐國際資產公司100年2月
    15日民事陳報狀附卷足佐（見本院卷第119 頁）。此外，債
    務人尚負擔勞工紓困貸款約3,395 元，已如前述，足見債務
    人每月收入扣除其每月所應支出之費用，已不足以支付協商
    金額及其他債務，對於債務人將長期遵期履行債務一事，亦
    顯難有期待可能性，衡情，自堪認定債務人係因不可歸責於
    己之事由，致履行上開協議顯有重大困難。
四、綜上所述，本件債務人僅係一般消費者，其中無擔保或無優
    先權之債務在1,200 萬元以下，並已達不能清償債務或有不
    能清償之虞之程度。前雖於消費者債務清理條例施行後，與
    金融機構債權人依金融主管機關協調成立之中華民國銀行公
    會會員辦理消費金融案件無擔保債務協商機制成立協商，惟
    因不可歸責於己之事由，致履行上開協議顯有重大困難，且
    未經法院裁定開始清算程序或宣告破產，又查無消費者債務
    清理條例第6條第3項、第8 條或第46條各款所定駁回更生聲
    請之事由存在，則債務人聲請更生，應屬有據，爰裁定如主
    文。
五、末按法院裁定開始更生或清算程序後，得命司法事務官進行
    更生或清算程序，必要時得選任律師、會計師或其他適當之
    自然人或法人一人為監督人或管理人，消費者債務清理條例
    第16條第1項定有明文。查，本件既經本院裁定開始更生程
    序，爰併依前開規定，命司法事務官進行更生程序。
中    華    民    國   100    年    3     月    25    日
              民事第一庭    法      官  侯明正
以上正本係照原本作成
本裁定不得抗告。
中    華    民    國   100    年    3     月    25    日
                            書  記  官  程欣怡